【裁判字號】    98,聲,4031
【裁判日期】    981118
【裁判案由】    聲明異議
【裁判全文】
臺灣桃園地方法院刑事裁定              98年度聲字第4031號
聲明異議人
即  受刑人  甲○○
選任辯護人  陳俊隆律師
上列異議人即受刑人因詐欺案件，對於臺灣桃園地方法院檢察署
檢察官之指揮執行命令不服（98年度執更字第1992號），提出聲
明異議，本院裁定如下：
    主  文
聲明異議駁回。
    理  由
一、聲明異議意旨略以：異議人即受刑人甲○○因詐欺案件，經
    本院以96年度訴字第1440號判決判處有期徒刑9月，緩刑3年
    ，復於緩刑前因詐欺案件，96年度簡上字第626 號判決判處
    有期徒刑1年，減為有期徒刑6月，如易科罰金，以銀元 300
    元即新臺幣900元折算1日，並經本院以98年度撤緩字第 132
    號撤銷前案緩刑，另依大法官解釋釋字第662 號解釋併宣告
    得易科罰金，折算標準以新臺幣1,000元折算1日，嗣受刑人
    經臺灣桃園地方法院檢察署檢察官以98年度執更字第1992號
    通知到案執行，然聲明異議人向檢察官聲請易科罰金，惟檢
    察官駁回聲請，聲明異議人乃於98年10月15日入監執行。惟
    聲明異議人前後二詐欺案件實為一案，僅因連續犯廢除而成
    為兩案，異議人一行為已受雙重評價，檢察官更罔顧大法官
    會議釋字第662 號之易科罰金乃係防止短期自由刑流弊之意
    旨，而認原處分不當，請求撤銷檢察官之執行指揮命令處分
    並准予易科罰金云云。
二、按受刑人或其法定代理人或配偶以檢察官執行之指揮為不當
    者，得向諭知該裁判之法院聲明異議，刑事訴訟法第484 條
    定有明文。另按犯最重本刑5 年以下有期徒刑以下之刑之罪
    ，而受6 個月以下有期徒刑或拘役之宣告，因身體、教育、
    職業或家庭之關係或其他正當事由，執行顯有困難者，得以
    銀元1元以上銀元3元以下折算1 日，易科罰金，此為修正前
    刑法第41條第1 項所明定。至是否准予易科罰金之執行，由
    檢察官於指揮執行時，依（修正前）刑法第41條第1 項規定
    ，審酌受刑人具體情況定之，法院無庸就執行有無困難，及
    應否易科預為具體之認定，最高法院94年台上字第2595號判
    決意旨可資參照。準此，有期徒刑或拘役得易科罰金之案件
    ，法院所諭知者，僅易科罰金折算之標準，而有關宣告有期
    徒刑、拘役應否准許易科罰金執行之換刑處分，依刑事訴訟
    法第457 條規定，由為裁判法院之檢察官指揮之。是以，檢
    察官是否准予易科罰金，除應考量受刑人之身體、教育、職
    業或家庭關係或其他正當事由，執行顯有困難外，尚須考量
    是否難收矯正之效及難以維持法秩序等因素，且所謂「難收
    矯正之效」及「難以維持法秩序」等，均屬不確定法律概念
    ，此乃係立法者賦予執行者能依具體個案，考量犯罪特性與
    情節及受刑人個人之特殊事由，據以審酌應否准予易科罰金
    ，非謂僅因犯罪情節輕微，而應一概予以准許。執此，修正
    前刑法第41條第1 項但書所列之不准易科罰金之事項，固屬
    檢察官之裁量或判斷餘地，惟刑事訴訟法484 條仍賦予法院
    有審查檢察官上述裁量或判斷餘地之權，且參酌該條使用「
    不當」之文字，以及釋字第245 號解釋意旨，法院除得為「
    合法性」之審查外，尚得為「適當性」之審查，但為免侵越
    檢察官之裁量權或判斷餘地，除有裁量逾越、濫用之違法裁
    量，或顯與事件無關之考量，或有違比例原則等裁量或判斷
    不當情事，法院應介入審查外，仍應儘量尊重檢察官裁量權
    之行使。
三、經查：
  (一)受刑人前因詐欺案件，經本院以96年度訴字第1440號判決判
    處有期徒刑9月，緩刑3年，復於緩刑前因詐欺案件，經本院
    以96年度簡上字第626號判決判處有期徒刑1年，減為有期徒
    刑6月，如易科罰金，以銀元300元即新臺幣900元折算1日，
    並經本院以98年度撤緩字第132 號撤銷前案緩刑，另依大法
    官解釋釋字第662 號解釋併宣告得易科罰金，折算標準以新
    臺幣1,000元折算1日等情，有臺灣高等法院被告前案紀錄表
    1 份在卷可考，復據本院調取該案刑事卷宗核閱無訛，堪以
    認定。準此，因受刑人所犯刑法第339條之詐欺罪、第341條
    準詐欺罪及第216條、第210條行使偽造私文書罪，均係最重
    本刑5年以下有期徒刑，其減得刑後受6個月以下有期徒刑及
    拘役之宣告，得否准予易科罰金，自應由檢察官考量受刑人
    之身體、教育、職業或家庭關係或其他正當事由，及是否難
    收矯正之效及難以維持法秩序等因素，以資判斷。
  (二)再者，檢察官以受刑人於本件所犯準詐欺既遂罪共4 罪、準
    詐欺未遂罪共4 罪、詐欺罪及行使偽造私文書，認非予執行
    宣告刑顯難維持法秩序為由，故不准易科罰金等情，有執行
    檢察官審查意見附卷足憑，洵堪認定。是以，檢察官已依本
    案考量犯罪特性之情，據以審酌否准易科罰金，依首揭說明
    ，除有發生裁量瑕疵外，法院尚不得遽予介入審查。復且，
    受刑人所犯本案罪行，與後案兩者間，乃係因廢除連續犯而
    依最高法院95年2 月23日第八次刑事庭會議決議，將上開兩
    案予以人工分割，然廢除連續犯而改論一罪或數罪之結果，
    未必更不利於原先適用連續犯之處罰，異議人認此受不公平
    待遇，尚嫌速斷；又受刑人經本院以98年度撤緩字第132 號
    裁定撤銷緩刑，雖受刑人已向「犯罪被害人保護協會桃園分
    會」支付新臺幣10萬元而與檢察官達成認罪協商，並受緩刑
    之宣告，惟原撤銷緩刑裁定中，已於理由欄詳述撤銷緩刑之
    原因，足見此部分於本院裁定撤銷緩刑時業經審酌，故異議
    人認本院為考量其已捐款之情，容有誤會。另外，大法官會
    議釋字第662 號，雖強調易科罰金乃具有防止短期自由刑流
    弊之意旨，然仍揭示須「符合法定要下」之前提，始有追求
    上述目的之宗旨，並認修正前刑法41條第2 項之立法理由，
    即認數宣告刑均得易科罰金，而定應執行之刑逾有期徒刑 6
    個月時，如仍准易科罰金，恐有鼓勵犯罪之嫌恐有鼓勵犯罪
    之嫌，目的固屬正當，惟若法官認為犯罪者，不論所犯為一
    罪或數罪，確有受自由刑執行之必要，自可依法宣告逾6 個
    月之有期徒刑而不得易科罰金；另檢察官如認定確因不執行
    所宣告之刑，難收矯正之效，或難以維持法秩序，而不宜易
    科罰金時，依刑法第41條第1 項但書之規定，亦可不准易科
    罰金。是數罪併罰定應執行刑逾有期徒刑6 個月，縱使准予
    易科罰金，並不當然導致鼓勵犯罪之結果，如一律不許易科
    罰金，實屬對人民身體自由之過度限制（此參司法院大法官
    會議解釋第662 號解釋理由書），亦即檢察官若認受刑人有
    難收矯正之效，或難以維持法秩序，自得不准予易科罰金，
    異議人認執行檢察官罔顧大法官會議解釋第662 號之意旨，
    顯屬誤認。此外，受刑人所犯二案均係涉及詐欺與偽造文書
    罪，具有高度同質性，脈絡源同，然考量受害人數眾多，被
    害金額龐大，縱該二案論以連續犯而受得易科罰金之宣告刑
    ，以此犯罪情狀未必可得執行檢察官准予易科罰金之處分，
    此乃平等原則與比例原則之法理使然；
  (三)基上，檢察官所為不准易科罰金之指揮執行命令，自無違反
    平等原則及比例原則，且屬法律授權檢察官所行使之合義務
    性裁量，並符外部界限及內部界限之拘束，自無不當。
四、綜上所述，臺灣桃園地方法院檢察署檢察官以98年度執更字
    第1992號之指揮執行命令，考量受刑人之諸般情形，以受刑
    人不入監執行，難以維持法秩序為由，不准許受刑人易科罰
    金，而將受刑人發監執行，核無不當。是受刑人本件聲明異
    議，為無理由，應予駁回。
五、依刑事訴訟法第220條、第484條、第486條，裁定如主文。
中    華    民    國    98    年    11    月    18    日
                  刑事第六庭    法  官  黃翊哲
以上正本證明與原本無異。
如不服本裁定，應於裁定送達後5 日內，以書狀敘述理由（須附
繕本），向本院提出抗告。
                                書記官  高文靜
中    華    民    國    98    年    11    月    18    日


司法院資訊處製作；財團法人民間司法改革基金會備份。
